【裁判字號】    88,訴,2309
【裁判日期】    890413
【裁判案由】    返還土地
【裁判全文】
臺灣高雄地方法院民事判決  八十八年度訴字第二三○九號
    原      告  己○○
                戊○○
    右二人共同
    訴訟代理人  丁○○      住.
    被      告  丙○○      住.
                乙○○      住.
                甲○○      住.
                癸○○      住.
                辛○○      住.
                              .
                庚○○      住.
                壬○○      住.
右當事人間返還土地事件，本院判決如左：
    主    文
被告丙○○、乙○○、甲○○、癸○○、辛○○、庚○○、壬○○應將坐落高雄縣大
樹鄉○○○段一０二之號土地上之如附圖所示Ａ部份面積零點零零八三公頃、Ｂ部份
面積零點零零五七公頃之地上物（即門牌號碼大樹鄉○○路八十四號）拆除，將土地
返還原告。
被告丙○○、乙○○、甲○○應自八十八年九月七日起至交還土地之日止，按月給付
原告新台幣伍佰陸拾元。
原告其餘之訴駁回。
訴訟費用由被告負擔十分之九，餘由原告負擔。
本判決第一項、第二項於原告以新台幣貳佰貳佰伍拾陸萬元為被告供擔保後得假執行
。
原告其餘假執行之聲請駁回。
    事    實
甲、原告方面：
一、聲明：被告應將坐落高雄縣大樹鄉○○○段一０二之號土地之如附圖所示Ａ部份
    面積零點零零八三公頃、Ｂ部份面積零點零零五七公頃之地上物（即門牌號碼大
    樹鄉○○路八十四號）拆除將土地返還原告，並應自八十八年三月十日起至拆屋
    還地之日止，按月給付原告新台幣（下同）三千五百八十四元之損害金。
二、陳述：系爭坐落高雄縣大樹鄉○○○段一０二之號土地本為被告丙○○所有，丙○○於八十二年五月間向原告借用新台幣九百六十萬元且約定有違約金，並以上
    開土地為原告二人設定抵押權以為擔保，詎清償期屆至，被告並未依約清償款項
    ，原告等乃向鈞院民事執行處聲請拍賣抵押物，經六次拍賣後仍無人應賣，原告
    二人不得已乃於八十八年三月十日以債權人之身分依法承受系爭土地。惟被告余
    林源之母余林葉於系爭土地上建有如附圖所示之地上物，顯係無權占用，而余林
    葉已死亡，被告等人均為其繼承人，對該地上物有處分權
    ，爰依繼承之法律關係及民法第七百六十七條之規定請求被告
    等人將如附圖所示地上物拆除後將土地交還原告，並依侵權行為之規定請求被告
    等賠償原告自取得系爭土權利之日起至拆除地上物之日止，按月計算之損害金。
三、證據：提出土地登記謄本一份、本院民事執行處函文影本一份、本院民事執行處
    通知影本一份、強制執行金額計算書分配表影本一份、戶口名簿影本二份、戶籍
    謄本四份、房屋稅籍證明書一紙、繼承系統表一份為證。
乙、被告丙○○方面：
    被告未於最後言詞辯論期日到場，惟據其先前到庭聲明陳述如下：
一、聲明：請求駁回原告之訴。
二、陳述：設定抵押權就講好地上物不包括在內，該地上物係我母親余林葉所建，早
    在原告取得系爭土地前即已存在，且該地上物未辦理保存登記，且並非我一人所
    有，依法應有法定地上權之設定，目前屋內尚有我哥哥余明富、甲○○及小孩住
    在裡面。
丙、被告乙○○、甲○○、癸○○、辛○○、庚○○、壬○○方面：
    被告等人均未於最後言詞辯論期日到場，亦未提出準備書狀作何聲明或陳述。
丁、本院依職權履勘現場並函請地政機關勘測後繪製複丈成果圖，又依職權調閱本院
    八十七年執字第七一五八號卷宗。
    理    由
一、本件被告乙○○、甲○○、癸○○、辛○○、庚○○、壬○○經合法通知，未於
    言詞辯論期日到場，被告丙○○經合法通知未於最後言詞辯論期日到場，核無民
    事訴訟法第三百八十六條各款所列情形，爰依原告聲請，由其一造辯論而為判決
    。
二、原告主張坐落高雄縣大樹鄉○○○段一０二之號土地本為被告所有，原告二人於
    八十八年間因聲請拍賣係爭土地無人應買後，以債權人身分作價承受系爭土地，
    而系爭土地上業經被告等之被繼承人余林葉建有如附圖所示ＡＢ部分之地上物（
    門牌號碼大樹鄉○○路八十四號），現被告丙○○等人仍於該地上物居住使用等
    情，業據其提出土地登記謄本一份、本院民事執行處函文一份、本院民事執行處
    通知一份、強制執行金額計算書分配表一份、戶口名簿二份、戶籍謄本四份、房
    屋稅籍證明書一紙、繼承系統表一份為證，並為被告丙○○所不否認，復經本院
    依職權調取本院民事執行處八十七年度執字第七一五八號執行卷宗核閱屬實，堪
    信為真。被告丙○○雖辯其持系爭土地為原告設定抵押時即言明地上物不包括在
    內，且地上物並非其單獨所有，早在原告承受系爭土地前即已存在，故應有法定
    地上權云云，然查，原告聲請拍賣土地時並未連同系爭如附圖所示地上物一併拍
    賣，業經本院核閱前述執行卷宗無誤，故該地上物之所有權仍應屬原始起造人即
    余林葉所有，惟余林葉早已死亡，被告等均為其繼承人，故該地上物應為被告等
    公同共有，而系爭土地本為被告丙○○一人所有，雖丙○○當初僅以系爭土地設
    定抵押予原告以致拍賣後造成土地所有權人易主，然在土地本為一人所有而其上
    建築物卻為多人所共有之情況下，亦不符合民法第八百六十七條第一項法定地上
    權設定之要件，而原告等人於取得系爭土地之所有權後又未同意被告等人得繼續
    在其上占用，故自原告取得系爭土地所有權開始，系爭如附圖所示之地上物占用
    系爭土地即無任何正當權源，被告丙○○前開所辯，顯不足採。
三、按所有人對於無權占有或侵奪其所有物者，得請求返還之，對於妨害其所有權者
    ，得請求除去之。有妨害其所有權之虞者，得請求防止之，民法第七百六十七條
    定有明文，又繼承人自繼承開始時，除本法令有規定外，承受被繼承人財產上之
    一切權利義務，民法第一千一百四十八條前段亦定有明文。查系爭地上物為訴外
    人余林葉所建，嗣余林葉於七十六年十一月二日死亡，其繼承人為被告丙○○、
    乙○○、甲○○、癸○○、辛○○、庚○○、壬○○等人，有卷附戶口名簿、戶
    籍謄本及繼承系統表可憑，今訴外人余林葉所建造之系爭地上物使用既占用原告
    所有之土地，而余林葉又已死亡，被告丙○○、乙○○、甲○○、癸○○、辛○○、庚○○、壬○○既為余林葉之第一順序法定繼承人，依法為該地上物之公同
    共有人，對系爭地上物有處分權，故原告本於所有權人之地位及繼承之法律關係
    ，請求被告丙○○、乙○○、甲○○、癸○○、辛○○、庚○○、壬○○將坐落
    於系爭土地之系爭地上物（即門牌號碼高雄縣大樹鄉○○路八十四號，如附圖所
    示ＡＢ部分）拆除，將土地交還原告，於法有據，應予准許。
四、末按因故意或過失，不法侵害他人之權利者，負損害賠償責任，民法第一百八十
    四條第一項前段定有明文。今系爭地上物無權占用原告所有之系爭土地，已侵害
    原告之所有權，原告自可請求無權占用人給付按相當於租金計算之損害金（最高
    法院六十一年臺上字第一六九五號判例參照) ，惟被告丙○○於本院審理時已自
    陳僅伊本人及子女余政宏、余俊霖、余倩怡、被告余明富、甲○○住居系爭土地
    上之系爭地上物內，其餘被告並未住居於該處，而依原告所提出之戶籍謄本，被
    告癸○○、辛○○、庚○○、壬○○等人之戶籍亦非設於系爭地上物內，故原告
    顯無其他證據足以證明被告癸○○、辛○○、庚○○、壬○○等人有住居於系爭
    地上物之事實，自難認被告癸○○、辛○○、庚○○、壬○○等人為系爭土地之
    直接或間接占有人，故原告請求被告丙○○、余明富、甲○○給付相當於租金之
    損害金固屬有理，請求被告癸○○、辛○○、庚○○、壬○○等人給付損害金，
    則於法無據，合先敘明。又城市地方房屋之租金，以不超過土地及建築改良物申
    報總價額年息百分之十為限，並為租用基地建築房所準用，土地法第九十七條第
    一項、第一百零五條分別定有明文，所謂土地總價額，係以法定地價為準，土地
    法施行法第二十五條定有明文，而法定地價，依土地法第一百四十八條規定，係
    土地所有人依該法規定所申報之地價。此計收租金之規定，於損害賠償事件雖非
    當然一體適用，然未嘗不可據為計算賠償之標準。又所謂年息百分之十為限，乃
    指基地租金之最高限額而言，並非必須照申報價額年息百分之十計算之，且尚須
    斟酌基地之位置，工商繁榮程度、使用人利用基地之經濟價值、所受利益，彼等
    關係及社會感情等情事，以為決定。查系爭土地坐落座落高雄縣大樹鄉○○○段
    一０二之二號，於八十六年七月間之公告地價均為每平方公尺九百六十元，有土
    地登記謄本在卷可憑，而該土地位於九曲堂、大樹、仁美之中點，對外交通不便
    ，未見客運車牌，且往上述任何地點皆需十五分鐘車程，系爭地上物Ａ部份為加
    強磚造二層樓房、Ｂ部份為磚造覆瓦平房，業經本院履勘現場製有勘驗筆錄可按
    ，本院審酌系爭土地附近繁榮程度，及系爭土地利用之情形，認為被告就土地房
    屋所受相當於租金之利益，以按公告地價年息百分之五計算為相當。本件原告雖
    主張其等自八十八年三月十日即取得系爭土地之所有權，且系爭地上物對系爭土
    地之利用程度為百分之百，惟查，系爭土地總面積為四百四十八平方公尺，然系
    爭地上物之面積僅為一百四十平方公尺，經本院現場堪驗之結果，又未見被告等
    人有使用其餘土地之情形，自應以系爭地上物實際占用系爭土地之面積即一百四
    十平方公尺作為計算損害賠償金之標準，亦即每月金額五百六十元（計算式：《
    (83+57) *960*0.05》/12=560）；又依強制執行法第九十八條第一項之規定，拍
    賣之不動產，買受人自領得執行法院發給權利移轉證書之日起，取得該不動產所
    有權，債權人承受債務人之不動產者亦同，經本院調閱上述執行卷宗，得知原告
    承受系爭土地而領得權利移轉證書之日為八十八年九月七日，依前述強制執行法
    之規定，應以該日作為其等取得所有權之日，故原告等主張自八十八年三月十日
    起算損害金，顯無法無據。准此，原告依侵權行為之法律關係，請求被告丙○○
    、余明富、甲○○給付自八十八年九月七日起至返還土地之日止，按月給付原告
    損害金五百六十元，於法自屬有理，應予准許，逾此部份之請求，為無理由，應
    予駁回。至於被告癸○○、辛○○、庚○○、壬○○並非系爭土地之直接或間接
    占有人，已如前述，自難認其等有無權占用系爭土地之事實，故原告請求被告癸○○、辛○○、庚○○、壬○○等應與被告丙○○、余明富、甲○○共同給付損
    害金，於法無據，難予准許，應予駁回。
五、本判決原告勝訴部分，原告陳明願供擔保請准予宣告假執行，經核無不合，爰酌
    定相當擔保金額准許之。至原告敗訴部分，其假執行之聲請亦失所附麗，應予駁
    回。
六、結論：原告之訴為一部有理由、一部無理由，依民事訴訟法第三百八十五條第一
    項前段、第七十九條但書、第八十五條第一項前段、第三百九十條第二項，判決
    如主文。
中      華      民      國    八十九    年      四      月     十三     日
                              臺灣高雄地方法院民事庭
~B法      官
右為正本係照原本作成。
如不服本判決，應於送達後廿日內，向本院提出上訴狀並表明上訴理由，如於本
判決宣示後送達前提起上訴者，應於判決送達後十日內補提上訴理由書（須附繕本）。
~B法院書記官
中      華      民      國    八十九    年      四      月     十三     日


司法院資訊處製作；財團法人民間司法改革基金會備份。
